【裁判字號】    99,判,473
【裁判日期】    990513
【裁判案由】    有關教育事務
【裁判全文】
最  高  行  政  法  院  判  決
                                       99年度判字第473號
上  訴  人  甲○○
訴訟代理人  郭憲彰  律師
被 上訴 人  高雄市政府教育局
代  表  人  乙○○
上列當事人間有關教育事務事件，上訴人對於中華民國97年7月
30日高雄高等行政法院97年度訴字第165號判決，提起上訴，本
院判決如下：
    主  文
上訴駁回。
上訴審訴訟費用由上訴人負擔。
    理  由
一、緣上訴人係高雄市鼓山區龍華國民小學（下稱龍華國小）教
    師，因被上訴人於民國96年6月20日以高市教三字第
    0960024051號函令（下稱系爭函令）高雄市各國民小學，自
    96學年度起高年級每週學習總節數統一規範為32節，上訴人
    以其侵犯其教學自主權，經財團法人高雄市教師會函請高雄
    市政府糾正，高雄市政府函復以被上訴人係依教育部95年6
    月7日台國（二）字第0950078443號函釋意旨辦理。上訴人
    不服，循序提起行政訴訟，經原審法院判決駁回後，提起上
    訴。
二、上訴人在原審起訴意旨略以：依國民教育法第8條授權教育
    部訂定之「國民中小學九年一貫課程綱要」陸、實施要點二
    、學習節數及實施要點三、課程實施之規定，及教育部以95
    年6月7日台國(二)字第0950078443號函復被上訴人向其所釋示
    「國民小學每週學習節數權責歸屬」之函文內容，可知有關
    國小課程綱要總節數之安排，係專屬於各校課程發展委員會
    之權責．是被上訴人以96年6月20日高市教三字第
    0960024051號函規定「本市各國小自96學年度起高年級每週
    學習總節數統一規範為32節」，強制各校必須實施其所為之
    決定，乃侵犯學校課程發展委員會之權責，顯然違法，故上
    訴人提起本件行政救濟，於法有據。另雖被上訴人前函對象
    為「本市各國民小學」，然上訴人原為高雄市龍華國小教師
    兼課程發展委員會委員，故該函已明顯侵犯上訴人之法定權
    利（即決定該校學習節數之權利），則上訴人提起行政救濟
    ，自無當事人不適格之情形，此業經本案訴願決定肯認在案
    等語，為此，訴請撤銷訴願決定及原處分關於統一國小高年
    級學習總節數之規定。
三、被上訴人則以：其為提昇學生之學習能力，衡酌家長與社會
    期望，且為避免各校作息不一致，認為有統一之必要，乃依
    據教育部95年6月7日台國(二)字第0950078443號函釋之意旨於
    課程綱要規範國民小學高年級學習總節數30至33節之範圍內
    ，統一規範高雄市國民小學高年級學習總節數為32節，於96
    年6月20日以高市教三字第0960024051號函知各國民小學辦
    理，依法尚無不合。況上訴人僅為課程發展委員會之委員，
    對於被上訴人統一高雄市國民小學自96學年度起高年級每週
    學習總節數之函文，僅具事實上之利害關係人，仍非法律上
    之利害關係人。從而，上訴人尚無任何法律上利益或權利遭
    受系爭行政處分侵害之情事，故其非受處分人或法律上之利
    害關係人，自不得合法提起本件訴訟等語，資為抗辯。
四、原審斟酌全辯論意旨及調查證據之結果，以：被上訴人所為
    系爭函文，其受文者為高雄市各國民小學，亦即受處分人乃
    為高雄市各國民小學，上訴人並非該行政處分之受處分人。
    雖上訴人擔任高雄市龍華國小課程發展委員會之委員，然並
    非高雄市龍華國小之本身，則該處分尚非就公法上具體事件
    對上訴人課予義務或產生法律上不法利益之負擔處分，自難
    謂對上訴人現實之權利或法律上利益造成何種損害，況依「
    九年一貫國民中小學課程綱要」陸、實施要點第三點(一)之規
    定，可知決定「各年級各學習領域學習節數」之主體，係指
    課程發展委員會，亦非課程發展委員會之委員個人。因此，
    縱稱被上訴人原處分，對於各國民小學之課程發展委員會在
    安排「領域學習節數」與「彈性學習節數」產生某種程度之
    約束之效果，然其對該課程發展委員會之委員亦不生有直接
    之拘束力，是高雄市各國民小學若遵行被上訴人原處分之內
    容，其各國民小學課程發展委員會之委員權益縱稱因此受到
    影響，亦係因處分相對人（即高雄市各國民小學）履行該行
    政處分所課予義務之事實行為所造成，其影響究屬間接，而
    僅能認其具有事實上之利害關係，是本件上訴人既無任何法
    律上利益或權利遭受系爭行政處分侵害之情事，自無適法之
    權源得起訴請求撤銷系爭之處分，亦即上訴人不具有當事人
    適格。從而，上訴人提起本件訴訟，依其所訴事實，在法律
    上為顯無理由，爰不經言詞辯論，逕以判決駁回等語，因將
    原決定及原處分均予維持，駁回上訴人之訴。
五、本院按：
(一)、按行政訴訟法第4條第1項規定：人民因中央或地方機關之違
    法行政處分，認為損害其權利或法律上之利益，經依訴願法
    提起訴願而不服其決定者，得向高等行政法院提起撤銷訴訟
    。而此所謂行政處分，依訴願法第3條第1項及行政程序法第
    92條第1項規定，係指中央或地方機關就公法上具體事件所
    為之決定或其他公權力措施而對外直接發生法律效果之單方
    行政行為而言。至行政機關本諸行政權之作用，於其權限範
    圍內，基於政策就非特定具體事件之一般性規定，既不因該
    項規定對特定人之具體事件產生法律效果，自非行政處分，
    人民對之即不得提起撤銷訴訟。按國民教育法第8條規定：
    「國民小學及國民中學之課程綱要，由教育部常設課程研究
    發展機構定之」。教育部乃設有「國民中小學課程綱要審議
    委員會」及「國民中小學課程綱要發展研究小組」，並訂定
    「國民中小學九年一貫課程綱要」，以為國民教育課程綱要
    訂定之準據，規定「各校應成立『課程發展委員會』，下設
    『各學習領域課程小組』，於學期上課前……決定各年級各
    學習領域學習節數。……於每學年開學前一個月，將整年學
    校總體課程計畫送所轄縣市政府教育行政主管機關備查後，
    方能實施」（綱要陸、三）。該綱要亦規定：「地方政府除
    應備查學校課程計畫外，並應督導學校依計畫進行教學工作
    」（綱要陸、八），參酌地方制度法第18條第4款第1目之規
    定，關於教育文化及體育事項中之各級學校教育及社會教育
    之興辦及管理，本為直轄市自治之事項，則被上訴人基於因
    地制宜之需求，並為提昇學生之學習能力及衡酌家長與社會
    期望，且為避免各校作息不一致等原因，乃發函通知高雄市
    各國民小學，自96學年度起高年級每週學習總節數統一規範
    為32節，作為各國民小學遵循之準據，此乃被上訴人本諸行
    政權之作用，於法令規定範圍內所為之一般性規定，並非首
    揭規定所稱之行政處分，復未違背中央主管機關教育部所頒
    布之前述綱要規定，高年級學習總節數應於30至33節範圍內
    （綱要陸、二），則上訴人自不得對之提起行政訴訟。原判
    決就此部分之理由與本院雖有不同，但結果並無二致，仍應
    認上訴人之上訴為無理由。又本件既係因上訴人起訴不合法
    而駁回其訴，其實體上之主張，即無庸審究，併予敘明。
(二)、綜上所述，原判決並無上訴人所指有違背法令之情形，上訴
    意旨指摘原判決違背法令，求予廢棄，為無理由，應予駁回
    。
六、據上論結，本件上訴為無理由。依行政訴訟法第255條第1項
    、第2項、第98條第1項前段，判決如主文。
中    華    民    國    99    年    5     月    13    日
                    最高行政法院第七庭
                        審判長法官  藍  獻  林
                              法官  胡  方  新
                              法官  廖  宏  明
                              法官  張  瓊  文
                              法官  姜  素  娥
以  上  正  本  證  明  與  原  本  無  異
中    華    民    國    99    年    5     月    14    日
                              書記官  阮  思  瑩


司法院資訊處製作；財團法人民間司法改革基金會備份。
